臺灣臺中地方法院民事判決　九十一年度婚字第六七九號
　　原　　　告　甲○○
　　被　　　告　丙○○
　　訴訟代理人　乙○○
右當事人間請求離婚事件，本院判決如左：
    主      文
原告之訴駁回。
訴訟費用由原告負擔。
    事　　實
甲、原告方面：
  一、聲明：准原告與被告離婚。
  二、陳述：兩造於民國七十一年一月一日結婚，婚後育有長子周碩彥，七十九年開
      始，被告時常凌晨一、二時始返家，又無法交代行蹤，甚至於所交待之行蹤常
      有未能尋獲情事，令原告至感困擾，初則一星期偶有一、二天，一、二年以後
      ，竟至一星期二、三天，原告並非要被告天天交待行蹤，也深信夫妻相處互信
      之重要，但被告一而再、再而三之夜歸，且行蹤又不透明化，致使夫妻互信之
      基礎破壞無遺，在此情形下，兩造終於在八十二年間協議分居，讓彼此有足夠
      空間來調整心情與態度，因此兩造分隔二地居住，原告住在大雅路附近，被告
      則居於文昌東三路，但分居期間被告夜歸情形並未有改善，且有變本加厲現象
      ，雙方直到八十七年七月十五日才正式離婚，並簽訂離婚協議書及離婚協議書
      附約，非但釐清夫妻、子女監護關係，甚至於財產亦有清楚地約定，兩造並至
      戶政事務所辦理離婚登記，豈料，原告因不諳法律程序，不知道離婚協議書之
      見證人必須到場，因此，證人雖有蓋章，但卻未到場。
  (二)原告離婚後，於八十九年一月九日與訴外人曾麗錦結婚，由於原告早已與被告
      離婚，並辦理離婚登記，因此，曾麗錦小姐與原告結婚既正常又無任何異樣，
      豈料，被告竟於八十九年九月二十一日提出確認原告與被告間之婚姻關係存在
      ，而　鈞院八十九年婚字第八七六號民事判決書，亦認兩造間之協議離婚難認
      具備法定要件，而確認兩造間之婚姻關係存在。
  (三)依大法官會議釋字第三六二號解釋：「民法第九百八十八條第二款關於重婚無
      效之規定，乃所以維持一夫一妻婚姻制度之社會秩序，就一般情形而言，與憲
      法尚無牴觸。惟如前婚姻關係已因確定判決而消滅，第三人本於善意且無過失
      ，信賴該判決而與前婚姻之一方相婚者，雖該判決嗣後又經變更，致後婚姻成
      為重婚，究與一般重婚之情形有異，依信賴保護原則，該後婚姻之效力，仍應
      予以維持。首開規定未兼顧類此之特殊情況，與憲法保障人民結婚自由權利之
      意旨未盡相符，應予檢討修正。在修正前，上開規定對於前述因信賴確定判決
      而締結之婚姻部分，應予停止適用。如因而致前後婚姻關係同時存在，則重婚
      者之他方，自得依法請求離婚，併予指明。」既然，基於大法官會議解釋之信
      賴保護原則，曾麗錦之婚姻效力有效，而原告與被告夫妻互信基礎又早已蕩然
      無存，並長期分居，同時又辦理離婚協議、離婚登記，爰依民法第一千零五十
      二條第二項之規定，訴請判決如訴之聲明。
  三、證據：提出離婚協議書及附約影本一件、戶籍謄本正本一件、台灣台中地方法
      院八十九年婚字第八七六號判決影本一件為證，並聲請訊問證人劉仁鴻、賴文
      章及兩造所生子女周碩彥。
乙、被告方面：
  一、聲明：如主文所示。
  二、陳述：
  (一)行蹤不明、不知去向正是原告「因外遇到處跑」之行徑，被告既未搬家、原告
      也未曾報案協尋、工作地點亦固定，被告有時不在家，是因為要兼任家教，被
      告除了週六、日外，幾乎天天有家教，且家教對象不限於教友的小孩。原告豈
      可含血噴人，反扣被告生活失檢大帽子。
  (二)八十年原告離開啟德公司  (即原告和曾麗錦當時共事的公司)自行創業，即向
      被告表明，上下班來回跑太累要住公司，原告竟把被告的體諒和包容，對外聲
      稱是「分居」，但自始自終，兩造從未做此協議，被告和過往一樣攜子在原告
      沒有客人的時候去公司探視原告，因沒有鑰匙，均是原告在公司時與原告探視
      團聚，並約友共敘話家常，「分居」之說子虛烏有。八十二年原告突然出示離
      婚協議書提出離婚，當時被告對原告之舉甚表憤怒，並表明原告因業務之便，
      需離家住公司，原告在外交友作息皆不予干涉，信任原告至此，被告不理離婚
      之事，此後原告就甚少回家漸行漸遠。直到兒子小學六年級時，原告再次向被
      告提出離婚，被告當時氣憤難平的說「這幾年來你置我們於你生活之外，儼如
      單身逍遙，如今還要求離婚，無異是逼我去死」，只見原告輕而易舉的說「如
      果那也是一條路，那就快吧！」，即便，此事也就不了了之。沈寂一段時間之
      後，原告又找被告坦言相告「我走不回來了。因為『她』（曾麗錦）不能沒有
      我，而你是有信仰的人，我不擔心你」。被告傷痛之餘，仍告訴原告「既是夫
      妻，讓我們一起面對問題」，這正表明我對婚姻的堅定，因此足以證明曾麗錦
      是惡意的第三者，請庭上維持貴院八十九年度婚字第八七六號原判，判決原告
      和曾麗錦後婚為無效。
    理　　由
二、原告起訴主張，兩造於七十一年一月一日結婚，婚後育有長子周碩彥，七十九年
    開始，被告時常清晨一、二時始返家，而無法交代行蹤，其夜歸情形，初則每週
    偶有一、二天，一、二年以後，竟至一星期二、三天，因其夜歸情事惡化，且行
    蹤又不透明化，致使夫妻互信之基礎破壞無遺，兩造因而於八十二年間協議分居
    ，但分居期間被告夜歸情形並未有改善，甚而有變本加厲現象，兩造於八十七年
    七月十五日正式離婚，並簽訂離婚協議書及離婚協議書附約，並至戶政事務所辦
    理離婚登記；原告離婚後，於八十九年一月九日與訴外人曾麗錦結婚，豈料，被
    告竟於八十九年九月二十一日提出確認原告與被告間之婚姻關係存在之訴，主張
    兩造間之離婚協議書不具備二人以上證人之法定要件，　鈞院八十九年婚字第八
    七六號民事判決肯認被告上開主張，因而判決確認兩造間之婚姻關係存在，並已
    確定。然依大法官會議釋字第三六二號解釋之意旨，基於信賴保護原則，後婚配
    偶曾麗錦之婚姻效力有效，而原告與被告夫妻互信基礎又早已蕩然無存，並長期
    分居，同時又辦理離婚協議、離婚登記，爰依民法第一千零五十二條第二項難以
    維持婚姻之重大事由，訴請判決如訴之聲明等語。被告則以，原告所稱被告行蹤
    不明、不知去向均予否認，而此反是原告「因外遇到處跑」之行徑，被告既未搬
    家、原告也未曾報案協尋，被告工作地點又固定，有時不在家，是因為要兼任家
    教，被告除了週六、日外，幾乎天天有家教，且家教對象不限於教友的小孩。八
    十年原告離開啟德公司自行創業，即向被告表明，上下班來回跑太累要住公司，
    被告基於體諒和包容之情不予反對，原告竟對外聲稱是「分居」，因兩造從未做
    此協議，被告仍和過往一樣攜子在原告沒有客人的時候去公司探視原告，因沒有
    鑰匙，均是原告在公司時與原告探視團聚，並約友共敘話家常，「分居」之說子
    虛烏有。八十二年原告突然出示離婚協議書提出離婚，被告未予同意，原告竟表
    明原告因業務之便，需離家住公司，此後原告就甚少回家。直到兒子周碩彥小學
    六年級時，原告再次向被告提出離婚，被告加以拒絕，因而沈寂一段時間，後原
    告又找被告坦言相告「我走不回來了。因為『她』（曾麗錦）不能沒有我，而你
    是有信仰的人，我不擔心你」。被告仍加以反對，但為配合原告，因而辦理假離
    婚，因此足以證明曾麗錦是惡意第三者等語，資為抗辯。
二、原告主張，兩造於七十一年一月一日結婚，並育有長子周碩彥，八十七年七月十
    五日簽訂離婚協議書及離婚協議書附約，並至戶政事務所辦理離婚登記；原告離
    婚後，於八十九年一月九日與訴外人曾麗錦結婚，被告於八十九年九月二十一日
    提出確認原告與被告間之婚姻關係存在之訴，主張兩造間之離婚協議書不具備二
    人以上證人之法定要件，經本院以八十九年婚字第八七六號受理在案，並以兩造
    間離婚協議書上之證人未親見親聞兩造有離婚真意為由，判決確認兩造間之婚姻
    關係存在，並已確定之事實，為被告所不否認，並有離婚協議書、離婚協議書附
    約、本院八十九年度婚字第八七六號民事判決書各乙件（均為影本）及戶籍謄本
    正本乙件在卷可證，就此部分之事實，堪認為真實。應予審酌者，被告是否有原
    告所指經常夜歸而不交待行蹤情事？兩造間是否因被告時有夜歸情事而為分居協
    議？原告得否以大法官會議釋字第三六二號解釋意旨，主張原告與後婚配偶曾麗
    錦間結婚，因後婚配偶得主張信賴保護原則，進而認兩造間離婚前因分居致互信
    基礎喪失、離婚後長期分居、辦理離婚手續等事由，認兩造間有難以維持婚姻之
    重大事由？
三、原告主張被告於兩造婚姻關係存續中，時有夜歸且不告知行蹤情事，為被告所否
    認，原告雖舉證人劉仁鴻、賴文章為證，證人賴文章證述：「我和周先生較熟，
    是在七、八年前，我搬到台中時，業務上認識原告的。就我知道，原告在文武街
    創設和泰半導體公司時，我每週一至四天，我會到原告公司一次。在我感覺上，
    原告都埋首於工作，沒有不良嗜好，似乎在逃避什麼事情。我是直到原告和曾麗
    錦結婚時，才認識曾麗錦的。我感覺到他在逃避事情時，我沒有明問，但感覺到
    他要藉著工作來逃避事情，他也有隱約感到同樣情況。」；又稱：「 (是否有其
    他異性朋友來找過原告) ？沒有。我感覺上，原告和被告在他們婚姻後期之互動
    ，沒有很好，因為我去他們公司，幾乎沒有看到被告，不像一個正常夫妻的互動
    。原告有向我說過，他和被告個性上、互信的基礎不好，才會離婚。」（九十一
    年八月十三日言詞辯論）等語，其所為證詞，僅足證明證人至原告開設之公司時
    ，發現原告藉工作麻醉自己，至其原因為何，無從證明，另其至公司時，未見到
    被告，然被告前已稱，其攜子至公司都是原告公司無客人時才去，證人自不可能
    見到原告，況甚多夫妻，配偶一方不至他方工作場所，事屬平常，尚難認兩造夫
    妻間互動有何不正常，亦不能證明兩造間有協議分居之事實。至證人劉仁鴻證稱
    ：「我和原告認識約十年了，我們在補習班認識的。前五、六年，我去他們家，
    我有看到被告，也看不出他們之家有何異常。我去他們家時，大約都是晚上八、
    九點時，常常只有原告和小孩在家，被告在我們要離開時，約十點、十一點時或
    九點、十點間回家。在八十一年我去國外做事，每月都會回來，到八十一年以後
    ，原告搬到文武街一段時間、中清路、陝西路，我也有去找原告，但原告大部分
    都在公司，他說為了工作上方便，沒有提及家中情形。他們離婚我也不知道，是
    在原告再婚才知道，我也沒問再婚原因。」「我去他們家時，被告偶而在我離開
    時才回家，但大部分離開時就已經回家。」（九十一年八月十三日言詞辯論）等
    語；另證人即兩造所生之子周碩彥到院證稱：「在我印象中，七十九年時，媽媽
    那時教幼稚園，我也是他們幼稚園的學生，大部分下課媽媽就載我回家。後來有
    接家教，好像是為了生活，那時候告訴我，教幼稚園收入不多，那時候教二家家
    教。有無晚上很晚回來我不清楚，但我那時都約在晚上八、九點就上床睡覺，是
    她叫我去睡覺的，至於睡覺後我不知道她有無出去。爸爸在外面有一個辦公室，
    是在五常街，後來又搬到立人國小那邊，爸爸常常因為公事很忙，有時跑香港，
    所以有時就不回家，那時爸爸有向我說這件事情。媽媽去教家教，爸爸應該知道
    ，連爸爸都有去家教處，因為都是教友的小孩。爸媽有無約定分居我不知道，但
    爸爸說公事忙，離家也不近，媽媽同意他住在辦公室，同時也常常跑香港、台北
    。」，原告對此證詞，則不為否認，被告則稱：「實在，但有可能不知道我家教
    的家數，不只二家。我幾乎天天有家教，除了週六、日，且家教對象不限於教友
    的小孩。他漏說了一點，我是說你就算不回來，你也要打電話給小孩；跑香港是
    到最後的時段。」，至兩造吵架原因，證人周碩彥則稱：「印象中常常都是為了
    管教我而吵架，搞得烏煙瘴氣；他們二人管教我基本上都是用打的，但步調不一
    。他們二人不會在我面前，我偶而半夜起床上廁所，我曾經聽到他們吵架，我聽
    到他們二人對話，是說爸爸外面有女人，名字我不知道。爸爸是在多久之前到外
    面住，我不知道，我是在八十五年到台北去讀書，但約在八十六年時我聽媽媽說
    ，爸爸公司很忙，所以常常不在家，常在公司。」，另稱：「媽媽有帶我去爸爸
    的公司探望爸爸，有時候在上班時間，有時下班時間；媽媽有無鑰匙我不知道，
    我們去時都經過樓下管理員通報才上樓。」（九十一年十月二十二日言詞辯論）
    等語，則被告晚歸係因擔任家教，而最遲在晚上十一時會回家，依證人周碩彥證
    詞，其每天八、九時由被告招呼上床，則被告俟證人上床後始外出家教，擔任家
    教之事又為原告所知悉，則證人劉仁鴻所稱被告晚上十一時始歸營，亦難認有何
    過晚。而如兩造確有協議分居情事，被告何需帶周碩彥至公司探視原告，且原告
    亦告知證人周碩彥因公司公事忙，經被告允許住在公司，又與被告所稱因原告稱
    公司忙，而住於公司乙事相符，而證人劉仁鴻在八十一年後見到原告，均係在公
    司，對於住公司原因未予說明，尚難逕推論係兩造有協議分居之事實。從而原告
    主張，兩造婚後被告時有「無故」晚歸又未告知行蹤及兩造確有協議分居之事實
    ，尚乏證據證明。
四、按民法第一千零五十二條第二項規定：有前項以外之重大事由，難以維持婚姻者
    ，夫妻之一方得請求離婚，但其事由應由夫妻之一方負責者，僅他方得請求離婚
    。此所謂抽象、相對、一般的離婚原因，亦即破綻主義離婚法之一到達點。而是
    否有難以維持婚姻之重大事由之判斷標準，為婚姻是否已生破綻而無回復之希望
    ，不可單憑原告主觀之標準（即原告已喪失維持婚姻意欲之主觀面加以認定），
    而應依客觀標準，即難以維持婚姻之事實，是否已達處於同一境況，任何人均將
    喪失維持婚姻之意欲程度以決之。且為符合現代多元化社會之需要，使裁判婚姻
    之事由較富彈性，當婚姻破裂時，夫妻已無共同生活之實質時，即得請求離婚，
    但有責配偶，無請求離婚之權利，申言之，如若自己遭致婚姻之破綻時，不得以
    其破綻為理由，恣意訴請離婚。又婚姻如有難以維持之重大事由，於夫妻雙方均
    須負責時，應比較雙方之有責程度，僅責任較輕之一方，得向責任較重之他方請
    求離婚，如雙方之有責程度相同，則雙方均得請求離婚，以符公平。最高法院八
    十七年台上字第一○四八號、一三○四號及九十年度台上字第一六三九號判決意
    旨即採類似之見解。本件原告主張被告婚後時有晚歸，又未交待行蹤，因而兩造
    協議分居，尚難認為真實，有如前述，則能否以此認為兩造間互信基礎業已喪失
    ，即有疑問。另大法官會議釋字第三六二號解釋：「「民法第九百八十八條第二
    款關於重婚無效之規定，乃所以維持一夫一妻婚姻制度之社會秩序，就一般情形
    而言，與憲法尚無牴觸。惟如前婚姻關係已因確定判決而消滅，第三人本於善意
    且無過失，信賴該判決而與前婚姻之一方相婚者，雖該判決嗣後又經變更，致後
    婚姻成為重婚，究與一般重婚之情形有異，依信賴保護原則，該後婚姻之效力，
    仍應予以維持。首開規定未兼顧類此之特殊情況，與憲法保障人民結婚自由權利
    之意旨未盡相符，應予檢討修正。在修正前，上開規定對於前述因信賴確定判決
    而締結之婚姻部分，應予停止適用。如因而致前後婚姻關係同時存在，則重婚者
    之他方，自得依法請求離婚，併予指明。」，乃在闡明經法院確定判決而離婚時
    ，後配偶因信任配偶前婚姻業已經確定判決而合法消滅，因而結婚者，後婚配偶
    得主張信賴保護原則，主張後婚有效，無民法有關重婚無效之法律效果適用，其
    適用範圍僅限於因法院確定判決離婚者，不及於因協議而離婚者；且其意旨僅在
    保護後婚善意且無過失之他方配偶，並末賦予重婚者或惡意或有過失之他方後配
    偶亦得據該號解釋主張後婚有效。本件兩造婚姻關係消滅，並非基於法院確定判
    決而生，係因協議離婚而生，非該號解釋適用範圍。加以兩造離婚前分居之原因
    ，係原告主動為之，非基於兩造協議而生，而婚姻關係不能因一方主觀認為無法
    維持婚姻，遽認互信礎已喪失。姑不論本件後婚配偶曾麗錦是否善意無過失，原
    告主張因後婚配偶曾麗錦善意，進而認兩造離婚前、離婚登記後已有多年未曾同
    居及已辦理理離婚協議、離婚登記，遽認兩造間有難以維持婚姻之重大事由存在
    ，即屬無據，原告離婚之訴，不應准許，應予駁回。
五、原告其餘攻擊方法及舉證於本件事實之認定及判決結果，不生影響，茲不一一論
    列，附為敘明。另被告主張後婚配偶曾麗錦為惡意第三者，無信賴保護原適用，
    請求本院宣告原告與後婚配偶曾麗錦之後婚為無效部分，因被告未提起反訴，曾
    麗錦又非本件訴之當事人，無從對曾麗錦提起反訴，本院無從就原告與後婚配偶
    曾麗錦之後婚是否無效為認定，併予敘明。
六、據上論結，原告之訴為無理由，並依民事訴訟法第七十八條，判決如主文。
中　　　華　　　民　　　國　　九十一　　年　　　十一　　月　　　七　　　日
                                    臺灣臺中地方法院家事法庭
~B法　　　官　陳學德
右為正本係照原本作成
如對本判決上訴須於判決送達後二十日內向本院提出上訴狀
中　　　華　　　民　　　國　　九十一　　年　　 十一　　 月　　　八　　　日
~B法院書記官　賴榮順
